臺灣高等法院臺中分院刑事裁定　　　　 96年度交抗字第928號
抗 告 人即
原處分機關　交通部公路總局台中區監理所彰化監理站
代　表　人　乙○○
受 處 分人　甲○○
上列抗告人因受處分人違反道路交通管理處罰條例案件，不服臺
灣彰化地方法院中華民國96年10月1日所為裁定 (96年度交聲字
第563號），提起抗告，本院裁定如下：
    主  文
原裁定撤銷，發回臺灣彰化地方法院。
    理  由
一、抗告意旨略以：(一)按道路交通管理事件統一裁罰基準及處理
    細則第44條第1項雖規定：「違反道路交通管理事件行為人
    ，未依規定自動繳納罰鍰，或未依規定到案聽候裁決，處罰
    機關應依基準表於舉發違反道路交通管理事件通知單送達且
    逾越60日之3個月內，逕行裁決之」，然該處理細則係主管
    機關即交通部與內政部為補充前揭道路交通管理處罰條例漏
    未對處罰機關於受理違反道路交通管理事件裁決時效所為之
    補充性質行政命令，而該細則第44條第1項並未規定處罰機
    關違反「3個月」期間之規定時，發生失權之效果，故解釋
    上該規定屬訓示之規定。(二)又民國（下同）94年2月5日公布
    、95年2月5日施行之行政罰法第27條第1項、第2項規定：「
    行政罰之裁處權，因3年期間之經過而消滅。前項期間自違
    反行政法上義務之行為終了時起算。但行為之結果發生在後
    者，自該結果發生時起算」；行政罰法第45條亦規定：「本
    法施行前違反行政法上義務之行為應受處罰而未經裁處，於
    本法施行後裁處者，除第15條、第16條、第18條第2項、第
    20條及第22條規定外，均適用之。前項行政罰之裁處權時效
    ，自本法施行之日起算」。依前揭規定，本案裁處權時效應
    自95年2月5日起算3年，即至98年2月4日止，是抗告人於96
    年6月26日所為之裁決，並未逾上揭時效之規定，為此請求
    撤銷原裁定，另為適法之裁定等語。
二、原裁定意旨略以：
  (一)按行政行為應受法律及一般法律原則之拘束；行政行為，非
    有正當理由，不得為差別待遇，行政程序法第4條、第6條分
    別定有明文。又平等原則為行政法之一般法律原則，係由憲
    法第7條所衍生，也稱為禁止差別待遇原則，意指行政權的
    行使，不論在實體上或程序上，相同事件應為相同處理，非
    有合理的正當理由，不得為差別待遇，此落實在行政法之具
    體表現即同法第6條之規定；並由憲法第7條之平等原則亦導
    出「禁止恣意原則」，意指在行政的領域裡，行政機關在作
    成決定之際，僅能依事理的觀點為行為，而且其所作成的一
    切處置，均應與其所擬規制的實際狀態相當，此處所謂之「
    恣意」是指任性、專斷毫無標準且隨個人好惡之決定。而禁
    止恣意原則，不僅禁止故意的恣意行為，復禁止任何客觀上
    違反憲法基本精神及事物本質行為，因此，所謂恣意，實際
    上等同於欠缺適當的、充分的事理上理由。次按違反道路交
    通管理事件行為人，未依規定自動繳納罰鍰，或未依規定到
    案聽候裁決，處罰機關應於舉發違反道路交通管理事件通知
    單送達2個月內依標準表逕行裁決之，違反道路交通管理事
    件統一裁罰標準及處理細則第44條第1項定有明文 (按原審
    裁定書所引用此部分之法條，係修正前之規定，修正後該細
    則第44條第1項之規定，詳如上述，下同)，此項規定顯係主
    管機關即交通部與內政部，為補充前揭道路交通管理處罰條
    例漏未對處罰機關於受理違反道路交通管理事件裁決時效，
    所為之補充性質行政命令，然因該細則第44條第1項並未規
    定處罰機關違反「2個月」期間之規定時，有失權之效果，
    故解釋上該規定屬訓示之規定，惟處罰機關仍不得恣意違反
    上開「2個月」之期間，如處罰機關遇有違反道路交通管理
    事件行為人未依規定自動繳納罰鍰，或未依規定到案聽候裁
    決時，未依上開行政命令之規定於舉發違反道路交通管理事
    件通知單送達2個月內依標準表逕行裁決，竟無故延宕數年
    後始加以裁決，致使受處分人對違規之事實有爭執時，因時
    間之經過，致未能即時、適時提出有利之證據，而蒙受重大
    之不利益，此處罰機關無故延宕達數年始逕行裁決之行為，
    即屬恣意行為。本件原處分機關所為之裁決，由違規時間、
    舉發日期起至裁決之日止，已逾4年又8月之久，此有卷附舉
    發違反道路交通管理事件通知單及違反道路交通管理事件裁
    決書各1紙可稽，此顯逾上開違反道路交通管理事件統一裁
    罰標準及處理細則第44條第1項裁決期限之規定且屬情節重
    大，復經原審遍閱全卷亦難認原處分機關此番延宕有何正當
    、合理之理由，則原處分機關對受處分人所為之裁決，顯已
    違反行政程序法第6條所揭櫫之平等原則，而違反情節重大
    ，其處分亦難認屬合法。
  (二)次按國家刑罰權對於情節較重之刑事犯罪行為，尚且有時效
    之規定，行政秩序罰均屬輕微之違法行為，豈有永久追訴處
    罰之理？況且，行政罰法業於94年1月14日經立法院三讀通
    過，於94年2月5日公布，並於95年2月5日施行。雖行政罰法
    於本件舉發當時尚未公布施行，惟觀之行政罰法第27條第1
    項規定：「行政罰之裁處權，因3年期間之經過而消滅。」
    及參照該條立法意旨：「本條係有關行政罰裁處權時效之規
    定。按行政罰裁處權之行使與否，不宜懸之過久，而使處罰
    關係處於不確定狀態，影響人民權益，惟亦不宜過短，以免
    對社會秩序之維護有所影響，爰於第1項定其消滅時效為3年
    ；第2項並就時效之起算點加以明定，以杜紛爭。至行政罰
    之執行時效，則依行政執行法第7條第1項規定處理」，可知
    原處分機關對於違反道路交通管理事件行為人，其是否行使
    裁罰權，實不宜久懸不決，而使處罰關係處於不確定狀態，
    致影響人民權益。據此，行政罰法於舉發當時雖尚未公布施
    行，然原處分機關於本案裁決時，該法既已公布施行，即應
    適用該法第27條有關行政罰裁處權時效之規定，以審酌主管
    機關之處分。是本件行政罰之裁處權亦已因3年期間之經過
    而消滅。
  (三)原處分機關對本件之裁罰期限，既違反主管機關所定違反道
    路交通管理事件統一裁罰基準及處理細則第44條第1項之規
    定，亦屬違反行政程序法第6條所定平等原則之規定且情節
    重大，從而原處分機關對受處分人所為之裁處，即非適法，
    應認本件異議為有理由，爰撤銷原處分並另為受處分人不罰
    之諭知等語。
三、經查，原裁定以本件違規之時間，係發生於91年10月14日晚
    上9時43分許，警方送達予受處分人之舉發違反道路交通管
    理事件通知單上則載明受處分人應於91年10月29日前，到案
    聽候裁決，詎原處分機關竟遲至96年6月26日始為裁罰，原
    處分機關對本件之裁罰期限，已違反道路交通管理事件統一
    裁罰標準及處理細則第44條第1項之規定，及違反行政程序
    法第6條所定平等原則之規定情節重大，且本件已逾行政罰
    法第27條規定之3年期間，原處分機關裁處權已消滅，而將
    原處分撤銷，諭知受處分人不罰，固非無見。惟查：
  (一)本件受處分人於91年10月14日21時43分許，在彰化縣田中鎮
    ○○路222號前，駕駛車牌號碼KGO-737號重型機車，經酒精
    測定器測定酒精濃度測定值為0.32MG/L，超過規定標準之違
    規，遭彰化縣警察局田中分局員警當場舉發，受處分人依指
    定期限到案提出申訴，經查證違規屬實，抗告人遂於96年6
    月26日以彰監四字第裁64-I00000000號裁決書，依道路交通
    管理處罰條例第35條第1項第1款之規定裁處新臺幣20400元
    罰鍰，並吊扣機車駕駛執照12個月在案等情，有舉發違反道
    路交通管理事件通知單及違反道路交通管理事件裁決書在卷
    可稽，合先敘明。
  (二)次查本件裁罰，係就行為人違反道路交通管理處罰條例所規
    定之命令或限制行為之行政法上義務，而處以罰鍰、記點之
    裁罰，當屬行政罰法第1條、第2條第4款規範之對象，而依
    行政罰法第27條第1項規定：「行政罰之裁處權，因3年期間
    之經過而消滅」，而該3年時效期間之起算時點，雖同法第
    27條第2項規定：「前項期間，自違反行政法上義務之行為
    終了時起算。但行為之結果發生在後者，自該結果發生時起
    算」，然行政罰法係於94年2月5日始經總統公布，並自95年
    2月5日施行，而本案係發生於91年10月14日，斯時行政罰法
    尚未實施，是行政罰法公布實施前，行政罰之裁罰權並無時
    效之規定，雖行政機關裁罰怠惰，於程序上顯有瑕疵，然此
    項行政怠惰之法律效果為何，法無明文規定，是以得否以行
    政機關之怠惰，即認定嗣後所為之行政裁罰無效，非無審究
    之餘地。而為解決行政罰法公布實施前久懸未決之行政罰裁
    罰權之時效問題，行政罰法第45條第2項則規定：「前項行
    政罰之裁處權時效，自本法施行之日起算」，參酌該條之立
    法理由第3點揭示：「本法施行前違反行政法上義務之行為
    應受處罰而未經裁處者，於本法施行後裁處時，其裁處權時
    效，除非個別行政法律另有規定，依其規定外，均自本法施
    行之日起算。至於有關時效期間之規定，自仍適用本法」，
    及94年8月8日行政院院台規字第0940020908號函訂定發布之
    行政機關因應行政罰法施行應注意之法制事項第10點規定：
    「本法施行後，第27第1項所定行政罰之裁處權因3年期間而
    消滅；本法施行前，違反行政法上義務之行為應受處罰而未
    經裁處，於施行後裁處者，上開第27條第1項所定裁處權時
    效之計算，應注意依本法第45條第2項規定辦理」之意旨觀
    之，足見於行政罰法施行前之違規行為尚未裁處者，依行政
    罰法第45條第2項規定，裁處權之3年時效，應自95年2月5日
    起算。
  (三)又道路交通管理處罰條例就裁處權時效並無特別規定，故於
    行政罰法實施前，有關違反道路交通管理處罰條例之案件尚
    未經主管行政機關裁決者，其裁罰權之時效如何計算，自應
    依行政罰法第45條第2項之規定辦理，即行政罰裁處權之3年
    時效，應自95年2月5日起算。是本件受處分人於91年10月14
    日違規，於95年2月5日行政罰法施行前，未經裁處，嗣於96
    年6月26日行政罰法施行後始經抗告機關裁決，因尚未逾3年
    之時效期間，上開裁罰自屬有效，原裁定疏未審究行政罰法
    第45條第2項之規定，認本件之裁處權時效已經消滅，即有
    誤會，抗告人以前詞指摘原裁定不當，為有理由，應由本院
    將原裁定撤銷，發回原審法院另為妥適之裁定。
四、據上論結，應依道路交通案件處理辦法第26條，刑事訴訟法
    第413條前段，裁定如主文。
中　　華　　民　　國　　96　　年　  10　　月　   31　 日
            刑事第十一庭  審判長法　官　陳　朱　貴
                                法　官　胡  文　傑
                                法　官　何　志　通
上列正本證明與原本無異。
不得再抗告。
                                書記官　高　麗　淇
中　　華　　民　　國　　96　　年　　11 　月　　2 　日
